台中高等行政法院判決　　　　　　　　　　　　　　　九十三年度簡字第七十八號
　　原　　　告　甲○○
　　被　　　告　財政部中區國稅局
　　代　表　人　許虞哲
　　訴訟代理人　乙○○
右當事人間因八十八年度綜合所得稅罰鍰事件，原告不服財政部中華民國九十三年二
月四日台財訴字第○九二○○七八一六四號訴願決定，提起行政訴訟。本院判決如左
︰
　　主  文
原告之訴駁回。
訴訟費用由原告負擔。
    事實及理由
一、按「納稅義務人之配偶，及合於第十七條規定得申報減除扶養親屬免稅額之受扶
    養親屬，有前條各類所得者，應由納稅義務人合併報繳。」「納稅義務人應於每
    年二月二十日起至三月底止，填具結算申報書，向該管稽徵機關，申報其上一年
    度內構成綜合所得總額‧‧‧之項目及數額，以及有關減免、扣除之事實，並應
    依其全年應納稅額減除‧‧‧扣繳稅額及可扣抵稅額，計算其應納之結算稅額，
    於申報前自行繳納。」「納稅義務人已依本法規定辦理結算申報，但對依本法規
    定應申報課稅之所得額有漏報或短報情事者，處以所漏稅額兩倍以下之罰鍰。」
    為行為時所得稅法第十五條第一項、第七十一條第一項前段及第一百一十條第一
    項所明定。次按「夫妻分開申報而未於申報書寫明配偶關係，致稽徵機關無法歸
    戶其所得合併課稅者，應依所得稅法第一百一十條第一項歸戶補稅送罰。其漏稅
    額計算，應以夫妻合併課徵計算之應納稅額，減除夫妻分開申報各自計算之應納
    稅額之和後之差額認定。」、「夫妻分居，如已於綜合所得稅結算申報書內載明
    配偶姓名、身分證統一編號，並註明已分居，分別向其戶籍所在地稽徵機關辦理
    結算申報，其歸戶合併後全部應納稅額，如經申請分別開單者，准按個人所得總
    額占夫妻所得總額比例計算，減除其已扣繳及自繳稅款後，分別發單補徵。」分
    別為財政部六十九年四月三十日台財稅第三三四四九號函、七十六年三月四日台
    財稅第七五一九四六三號函所明釋。
二、本件原告八十八年度綜合所得稅結算申報，未與其配偶林楊秀蘭合併辦理綜合所
    得稅結算申報，而係分別辦理，且申報書亦未寫明配偶關係等情有原告及其配偶
    之申報書、渠等之戶籍資料查詢清單附原處分卷可稽，原告對此亦不爭執。被告
    以：所得稅法第十五條規定，納稅義務人之配偶，及合於第十七條規定得申報減
    除扶養親屬免稅額之受扶養親屬，有各類所得者，應由納稅義務人合併報繳；綜
    合所得稅結算申報書說明第七點及第八點亦載明綜合所得總額係本人、配偶及受
    扶養親屬所取得各類所得之合計，納稅義務人縱就其夫或妻的薪資所得分開計算
    稅額，仍應合併申報繳納。又原告雖稱該年度與配偶分居，然婚姻關係並未消滅
    ，依首揭所得稅法及財政部之函釋，綜合所得稅結算申報書配偶欄互不填載且未
    註明「業已分居」，除補稅外仍應處罰；又原告不能舉證證明自己無過失，依司
    法院釋字第二七五號解釋，仍應受處罰等情。經核並無不合。
三、原告雖主張：其八十八年度綜合所得稅結算申報，因所得稅法第十五條及第七十
    一條規定及稅捐稽徵機關印製之「綜合所得稅結算申報說明書」中說明不明確，
    並未載明配偶必須合併報稅不得分開之明文，因此原告與其配偶才分別申報。原
    告之申報書內未填寫配偶姓名及身分證統一編號，被告之經辦人員於原告申報時
    並未予以更正，被告查核時亦未通知原告更正，迄九十二年六月始以電話通知原
    告前所申報方式錯誤，並為補稅及罰鍰，顯然被告有查核作業疏失之嫌，原告自
    無過失責任。又違章罰鍰應依法律為之，所得稅法第一百一十條及稅捐稽徵法第
    六章罰則均未規定配偶未合併申報應予以裁罰，爰訴請撤銷訴願決定及原處分等
    語。
四、惟查，人民有依法律納稅之義務，首揭行為時所得稅法第十五條第一項及第七十
    一條第一項前段之規定，納稅義務人應與其配偶合併申報綜合所得稅，又綜合所
    得稅係採超額累進稅率計算應納稅額，未與配偶合併申報綜合所得稅而導致漏稅
    之結果，依同法第一百一十條第一項規定應處以所漏稅額兩倍以下之罰鍰。原告
    謂法律未明文規定夫妻不得分別申報綜合所得稅，係屬誤解。又按人民不能因不
    知法律規定而主張免責，稅捐稽徵機關宣導納稅規定及綜合所得稅結算申報說明
    書其意均在協助納稅義務人依據法律之規定納稅，凡稅捐之繳納及違章之處罰仍
    應依法律之規定，所得稅法既已詳盡規定夫妻應合併申報綜合所得稅及漏稅之處
    罰，原告自應遵守，況被告八十八年度綜合所得稅申報說明書第七點及第八點亦
    已載明綜合所得總額係本人、配偶及受扶養親屬所取得各類所得之合計，即使納
    稅義務人就其夫或妻的薪資所得分開計算稅額，仍應由納稅義務人合併填報於同
    一張申報書內申報繳納，有該年度之說明書附原處分卷可考。次查，原告雖與其
    配偶分居兩處，但並非感情破裂互不聯絡，僅因生活習慣不同，其彼此之間仍有
    來往，業據原告當庭陳明，且原告之復查決定書、繳款書等記載受送達人地址：
    「南投縣仁愛鄉大同村山農巷二十四號」，仍由原告之妻林楊秀蘭代收，有送達
    證書附原處分卷可按，是原告夫妻綜合所得稅並無事實上不能合併申報之原因。
    首揭財政部七十六年三月四日台財稅第七五一九四六三號函係兼顧法律規定及互
    不往來夫妻現實之需要而為之解釋，原告之情況非但與之不同，且其申報書亦未
    依該函釋所載註明分居之情況，自不能免罰。另依司法院釋字第二七五號解釋意
    旨，「應受行政罰之行為，僅須違反禁止規定或作為義務，而不以發生損害或危
    險為其要件者，推定為有過失，於行為人不能舉證證明自己無過失時，即應受處
    罰。」，又所得稅法並未規定稽徵機關於納稅義務人申報綜合所得稅時應予更正
    錯誤或通知補正，被告自無上開義務，則原告以被告未為更正或通知補正，而主
    張被告作業疏失原告不應負過失之責乙節，亦不足採。
五、綜上所述，原告所述俱無可採，被告機關依首揭說明，按原告未合併申報其配偶
    所得所漏稅額四三、二三四元處一倍罰鍰以四三、二○○元（計至百元止），經
    核並無違誤，訴願決定予以維持亦無不合，原告訴請撤銷均無理由，應予駁回。
    本件為簡易案件，爰不經言詞辯論逕為判決。
據上論結，本件原告之訴為無理由，依行政訴訟法第二百三十三條第一項、第二百三
十六條、第一百九十五條第一項後段、第九十八條第三項前段，判決如主文。
中　　華　　民　　國　　九十三　　　年　　　六　　　　月　  　二十八　　日
                 臺 中 高 等 行 政 法 院   第 三 庭
                                  法  官 　許　金　釵
右正本證明與原本無異。
如不服本判決，應於判決送達後二十日內，以本訴訟事件所涉及之法律見解具有原則
性者，始得向本院提出上訴狀並表明上訴理由，經最高行政法院許可，否則不得上訴
；如於本判決宣示後送達前提起上訴者，應於判決送達後二十日內補提上訴理由書（
均應依對造人數提出繕本）。提起上訴應預繳送達用雙掛號郵票三九○元（三十四元
及五元郵票各十份)。
中　　華　　民　　國　　九十三　　　年　　　六　　　　月　  　二十八　　日
　　　　　　　　　　　　　　　　　　　　 法院書記官　蔡逸媚
